【裁判字號】    97,消債抗,459
【裁判日期】    971230
【裁判案由】    聲請更生程序
【裁判全文】
臺灣高雄地方法院民事裁定           97年度消債抗字第459號
抗  告  人  甲○○
上列抗告人因消費者債務清理事件聲請更生，對於中華民國97年
11月7 日本院97年度消債更字第514 號裁定提起抗告，本院裁定
如下：
    主  文
抗告駁回。
抗告程序費用新台幣壹仟元由抗告人負擔。
    理  由
一、抗告意旨略以：抗告人因積欠安泰商業銀行股份有限公司（
    下稱安泰銀行）等債權人計新台幣（下同）2,958,804 元，
    於民國95年7 月間依金融主管機關協調成立之中華民國銀行
    公會會員辦理消費金融案件無擔保債務協商機制，與債權人
    達成分期還款協議，同意自95年8 月起、分240 期、利率5.
    25% 、每月繳納19,938元方式償還（下稱系爭協商），並依
    協議內容繳款至97年1 月止。然抗告人於系爭協商時，每月
    收入僅20,000元，系爭協商金額已佔每月薪資九成，為不影
    響工作，只能同意銀行協商方案，而以抗告人每月薪資收入
    扣除基本生活費用，實難以支付系爭協商款項，不得已乃向
    親友借貸繳納，因只借不還，致不能再借款，故自97年2 月
    起無力繼續履行系爭協商條件，有不可歸責於己之事由致履
    行有重大困難。又抗告人均有提出相關資料以供鈞院審核，
    實不知有何文件未備齊，原裁定逕予駁回聲請，顯有違誤，
    爰依法提起本件抗告。並聲明：原裁定廢棄，准為更生之聲
    請。
二、按債務人與金融機構協商成立者，不得聲請更生或清算，但
    因不可歸責於己之事由，致履行顯有重大困難者，不在此限
    ；本條例施行前，債務人依金融主管機關協調成立之中華民
    國銀行公會會員辦理消費金融案件無擔保債務協商機制與金
    融機構成立之協商，準用前項之規定；消費者債務清理條例
    （下稱消債條例）第151條第5項、第6 項定有明文。衡諸債
    之關係，係以當事人間之信賴關係為基礎，為社會經濟組織
    之重要支柱，故當事人於以法律行為追求自己之利益之際，
    亦應顧及對方之利益，並考量債權債務在社會上之作用，本
    於誠實及信用之原則，行使債權及履行債務，是對於已陷入
    經濟上困境之消費者，若任其於惡性循環之債務窘境中自生
    自滅，將衍生嚴重之社會問題，難以維持安定之社會經濟秩
    序，故為兼顧債權人、債務人雙方之利益，對陷於經濟上困
    境之消費者，乃允其於消債條例施行後，得選擇以重建型之
    更生程序或清算型之清算程序清理其債務，藉以妥適調整債
    務人與債權人及其他利害關係人間之權利義務關係，保障債
    權人獲得公平受償，並謀求消費者經濟生活之重建復甦機會
    。惟對於已與金融機構協商成立，或於本條例施行前，已依
    金融主管機關協調成立之中華民國銀行公會會員辦理消費金
    融案件無擔保債務協商機制與金融機構成立協商之債務人，
    若非因不可歸責於己之事由，致履行顯有重大困難，僅係為
    圖謀減免債務，而不為債務之履行，自有違債權契約為誠信
    契約之本旨，故依消債條例第151條第6項準用同條第5項前
    段之規定，不得聲請更生或清算，始能避免肇致道德危險。
    又按聲請更生或清算不合程式或不備其他要件者，法院應以
    裁定駁回之，但其情形可以補正者，法院應定期間先命補正
    ，消債條例第8條亦有明文規定。
三、經查
  (一)抗告人積欠安泰銀行等債權人計2,958,804 元債務，前於95
    年7 月間依金融主管機關協調成立之中華民國銀行公會會員
    辦理消費金融案件無擔保債務協商機制與債權人達成分期還
    款協議，同意自95年8 月起、分240 期、利率5.25% 、每月
    繳納19,938元方式償還，而抗告人僅繳納至97年1 月止，即
    未再依協議繼續履行分期償還等情，有聲請人提出之債權人
    清冊1 份、財團法人金融聯合徵信中心當事人綜合信用報告
    1 份、協議書1 份、還款證明1 份（原審卷第7 、8 頁、第
    16 至21 頁、第10至12頁、第39至43頁）等附卷可稽，且有
    安泰銀行97年10月4 日民事陳報狀1 份（原審卷第66至72頁
    ）在卷可按。
  (二)按依債務人與金融機構協商成立者，除非因不可歸責於己之
    事由，致履行顯有重大困難，否則不得聲請更生或清算，消
    債條例第151 條第5 項規定意旨甚明。是債務清償方案成立
    後，應由債務人按其條件履行，惟如於其後發生情事變更，
    在清償期間收入或收益不如預期，致該方案履行困難甚或履
    行不能，而有不可歸責於己之事由，始能聲請更生或清算。
    此項規定旨在避免債務人任意毀諾已成立之協商，濫用更生
    或清算之裁判上債務清理程序，蓋以債務清償方案係經當事
    人行使程序選擇權所為之債務清理契約，債務人應受該成立
    之協議所拘束。債務人既已與金融機構協商成立，如認該協
    商方案履行有其他不適當情形，自仍應再循協商途徑謀求解
    決。本件抗告人雖陳稱於系爭協商時每月收入20,000元，現
    在每月收入23,000元，扣除必要生活費用後，實無力負擔每
    月高達19,938元協商金額云云；然查，抗告人95年度所得為
    94,590元，有95年度綜合所得稅各類所得資料清單1 紙（原
    審卷第14頁）可證，換算每月平均收入為7,883 元，是抗告
    人每月收入狀況，並無法依該所得資料而得知；復經本院分
    別於97年5 月22日、6 月27日、8 月4 日裁定通知，命抗告
    人應予補正96年度綜合所得稅各類所得資料清單，及有何因
    不可歸責於己之事由致履行顯有重大困難之證明文件，而該
    等裁定已於97年6 月9 日、7 月14日及8 月22日送達，有上
    開裁定及送達證書在卷可稽，然抗告人均未予補正；且該等
    裁定要求補正事項，依其文義明顯可得而知，是抗告人辯稱
    實不知有何文件未備齊云云，即屬無據。據此，抗告人未提
    出相關資料以為釋明其每月收入狀況是否僅20,000元，及於
    每月收入不足之情況下，何以能依約繳付系爭協商款19期，
    而有不可歸責於己之事由，尚非無疑。
  (三)又查，抗告人自95年7 月系爭協商成立時起，分別任職東鑫
    公司企管有限公司、台灣蕾迪詩化妝品有限公司迄今，期間
    薪資不僅未有大幅減少之情事，且依抗告人所述，其薪資於
    96年6 月間起由20,000元增加為23,000元，足見抗告人前於
    95年7 月間系爭協商成立時，與其於97年2 月毀諾、未依協
    議還款時，並無任何重大變化，則抗告人既能依原協商條件
    ，依約繳付19期協商應繳納之款項，何以於收入增加之情形
    下，未能續繳系爭協商款項？且抗告人既願與上揭金融機關
    達成還款協商，在無特殊情事之情形下，顯係在綜合評估其
    還款能力後，方與金融機關成立每月還款19,938元之協商條
    件。此外，抗告人復未提出任何證據說明，有何履行協商重
    大困難之情事。準此，本件既無情事變更，而抗告人亦無重
    大履行困難之處，倘參諸抗告人復有固定收入之履行能力，
    則其縱有履行不便，亦得經由個別債權銀行協商程序以求適
    當履債，堪認債務人尚乏不可歸責於己致履行顯有重大困難
    之情形可言。
四、綜上所述，本件抗告人聲請更生，既無法立證證明其確於與
    金融機關達成前揭協商後，有不可歸責於己之事由，且依原
    協商條件履行亦非顯有重大困難，應屬聲請更生之要件不備
    ，又無從補正，依首揭條文之意旨，自應駁回其更生之聲請
    。原裁定據此駁回抗告人更生之聲請，於法並無違誤，抗告
    意旨猶執前詞，指摘原裁定不當，為無理由，應予駁回。
五、據上論結，本件抗告為無理由，依消費者債務清理條例第15
    條，民事訴訟法第495 條之1 第1 項、第449 條第1 項、第
    95條、第78條，裁定如主文。
中    華    民    國    97    年    12    月    30    日
                  民事第五庭  審判長法  官  李昭彥
                                    法  官  李育信
                                    法  官  洪榮家
上為正本係照原本作成。
不得再抗告。
中    華    民    國    97    年    12    月    30    日
                                    書記官  胡美儀


司法院資訊處製作；財團法人民間司法改革基金會備份。
